【裁判字號】    92,上訴,3072
【裁判日期】    921210
【裁判案由】    貪污治罪條例
【裁判全文】
臺灣高等法院刑事判決                          九十二年度上訴字第三０七二號
    上  訴  人  臺灣板橋地方法院檢察署檢察官
    被      告  甲○○
    選任辯護人  薛松雨律師
                王玫珺律師
右上訴人因被告貪污治罪條例案件，不服臺灣板橋地方法院九十一年度訴字第二一二
二號，中華民國九十二年七月二十日第一審判決（起訴案號：臺灣板橋地方法院檢察
署九十年度偵字第七六一九號），提起上訴，本院判決如左：
    主  文
上訴駁回。
    理  由
一、公訴意旨略以：被告甲○○原任職台北縣政府工務局使用執照課（現已調任工務
    局拆除大隊），職司建築物使用執照之審查、核發，為依法令從事於公務之人員
    。民國七十九年間，長泰建設股份有限公司（設台北市○○○路三五號九樓，下
    稱長泰公司）在台北縣板橋市○○○段第二崁小段第一五七地號等十一筆土地上
    ，興建「台灣世家社區」住宅大樓共六棟（七八板建第一九五七號）。嗣大樓於
    八十六年三月間完工，並向台北縣政府申請核發使用執照，由甲○○負責審查並
    實地勘查。詎甲○○明知該前開大樓一、二樓之樓梯高度均未達建築技術規則所
    規定之一九○公分，仍核發使用執照，而圖利長泰公司前開大樓之建築費用。因
    認被告所為，係犯貪污治罪條例第六條第一項第四款之圖利罪嫌云云。
二、按犯罪事實應依證據認定之，無證據不得推定其犯罪事實；又不能證明被告犯罪
    者，應諭知無罪之判決；刑事訴訟法第一百五十四條、第三百零一條第一項分別
    定有明文。又犯罪事實之認定，應憑真實之證據，倘證據是否真實尚欠明確，自
    難以擬制推測之方法，為其判斷之基礎；而認定犯罪事實之證據係指足以認定被
    告確有犯罪行為之積極證據而言，該項證據自須適合於被告犯罪事實之認定，始
    得採為斷罪資料，最高法院五十三年著有臺上字第六五六號、二十九年上字第三
    一０五號判例。且刑事訴訟上證明之資料，無論其為直接或間接證據，均須達於
    通常一般之人均不致有所懷疑，而得確信其為真實之程度，始得據為有罪之認定
    ，若其關於被告是否犯罪之證明未能達此程度，而有合理懷疑之存在，致使無從
    形成有罪之確信，根據「罪證有疑，利於被告」之證據法則，即不得遽為不利被
    告之認定，亦有最高法院七十六年度臺上字第四九八六號判例可稽。其以情況證
    據（即間接證據）斷罪時，尤須基於該證據在直接關係上所可證明之他項情況事
    實，本乎推理作用足以確證被告有罪，方為合法，不得徒憑主觀上之推想，將一
    般經驗上有利被告之其他合理情況逕予排除，此觀諸最高法院三十二年上字第六
    十七號判例意旨甚明。
三、本件公訴人認被告涉犯右揭犯行無非以告發人乙○○、丙○○指述甚詳，並有前
    開大樓之建築執照、使用執照申請書、使用執照、富邦消防股份有公司函及前開
    大樓樓照片二十四張附卷可稽為依據。訊據被告甲○○堅決否認右揭犯行，辯稱
    ：伊負責審查與實地勘查，最後還要經過組長、課長、技正、局長，因為樓梯伊
    是隨機抽查，抽查到的均有符合建築技術規則所規定之高度，況建築物樓梯高度
    是否符合規定，係由建築師及專業工業技師簽證負責，本案既有建築師出具之監
    造證明書，復有承造人及主任技師出具之按圖施工證明書，伊於勘驗時無需再行
    丈量，且依台北縣政府工務局之慣例，於核發使用執照時，就有關建築物主要構
    造、室內隔間及主要設備均係採抽查方式，有台北縣政府工務局核發使用執照標
    準作業流程說明可稽，有關建築物樓梯高度，舉重明輕，亦採抽查方式，無須一
    一丈量，再建築物高度非為主要構造、是隔間及主要設備，不得因樓梯高度不足
    而拒發使用使用執照，發照顯與圖利無涉，告訴人提出之丈量數據，係管委會自
    行或委託民間測量公司測量製作，基準為何不得而知，不得以之作為認定上開建
    築物高度不足之證據，又建築技術規則第三十五條有關樓梯高度不得小於一百九
    十公分之規定，係指至樓梯級面最外緣量至天花板底面、樑底面或上一層樓梯底
    面之垂直淨空距離，亦即結構體未粉刷前之距離，依一般施工經驗建物上緣粉刷
    加下緣磁磚打底及磁磚厚度，約可達十公分以上，是建物於使用執照核發後，營
    造廠商因粉刷舖設磁磚導致高度不足一百九十公分，則與被告無關，另依台灣省
    建築技術管理規則第三十一條規定建物之竣工尺寸，高度誤差在百分之一以下，
    未逾三十公分；各樓層高度誤差在百分之三以下，未逾十公分；各樓地板面積誤
    差在百分之三以下，未逾三平方公尺；其他各部分尺寸誤差在百分之二以下，未
    逾十公分者，視為符合核定計劃，但鄰接騎樓線或指定牆面線部分，其誤差不得
    超過五公分。雖內政部有函示樓梯之垂直淨空距離，不得小於一九０公分係屬最
    低標準，應無容許範圍之適用，此函示與上開規則牴觸，應無效，況伊抽查之部
    分樓高均已達一九０公分，未予抽查之部分其中一百八十四公分與一九０公分相
    差無幾，伊無從依目視得知未達一九０公分，並與建設公分非親非故，無圖利之
    動機與意圖，且樓高一九０公分與一八四公分所得節省之工料有限，建商不可能
    因此獲何利益等語。經查：
    (1)上開台灣世家社區住宅大樓共六棟部分樓層樓梯高度淨高高度不足之情，固據
      告訴人於偵查中提出台灣世家公寓大廈管理委員會所丈量之樓梯高度其中有高
      度僅一七０公分，並附有丈量之現場照片（由當事人以軟尺丈量），惟其是否
      確依建築技術規則建築設計施工編第三十五條規定自樓梯級面最外緣量至天花
      板底面無從查悉，而九十一年十一月二十九日台北縣政府工務局人員會同起造
      人、承造人、監造人、台灣省建築師公會台北辦事處、台灣世家管委會於現場
      查勘上開台灣世家地下五層地上二十六層大樓建築物各區樓梯淨高，現場量出
      尺寸其中不符合規定則有一八四公分、一八五公分、一八七公分、一八八公分
      、一八九公分等，其已會同相關人員在場，並表明淨高，顯已依建築技術規則
      建築設計施工編第三十五條規定為丈量，自較可採，此並有台北縣政府九十一
      年十二月三日北府工施字第０九一０六九八六三六號函存卷可按，雖與告訴人
      所提出之丈量數據相距甚遠，且建物樓梯上緣有粉刷加下緣確有磁磚打底，此
      亦有現場照片足稽，然樓梯確有部分未達法定淨高等情洵無疑義。而按有關建
      築技術規則，由內政部定之。再按直轄市、縣（市）政府得依據地方情形，分
      別訂定建築管理規則報經內政部核定後實施。建築法第九十七條、第一百零一
      條分別定有明文。且依據建築法第九十七條規定乃訂定建築技術規則總則編，
      就建築物之設計、施工、構造及設備，依本規則各編規定，其施工設計編第三
      十五條明文樓梯之垂直淨空距離，係自樓梯級面最外緣量至天花板底面，樑底
      面或上一層樓梯底面之垂直淨空距離，不得小於一九０公分，內政部並依此函
      示不得小於一九０公分係屬最低標準，應無容許誤差範圍之適用（詳參內政部
      八十六年七月二十九日台內營字第八六七三三四九號函），是雖依據建築法第
      一百零一條訂有台灣省建築技術管理規則其中第三十一條並就建物之竣工尺寸
      之誤差範圍為明文規定，惟就其未規定之樓梯淨高則於建築技術管理規則設計
      施工編明文如上，且既云淨高，即不可能容許有誤差，內政部亦因此函示闡明
      就此（樓梯淨高距離），應無容許誤差範圍之適用。是上開台灣省建築管理規
      則、建築技術施工設計編既均係依據建築法之規範而制定，且上揭內政部之函
      示又係闡明之規定自亦不可能有上開函示牴觸規則而無效之問題。再台灣省建
      築管理規則第二十八條係就建築工程之勘驗部分規定依施工階段辦理，並明文
      須經承造人會同監造人查核簽章，此乃規定監造人之勘驗亦與建築工程完竣後
      ，應由起造人會同承造人及監造人申請使用執照，直轄市、縣（市）（局）主
      管建築機關應自接到申請之日起，十日內派員查驗完竣有間，被告上開辯解固
      不足採信。
    (2)然查，建築法第七十條規定就主要構造、室內隔間及建築物主要設備等與設計
      圖樣相符者，發給使用執照。其主要構造依建築法第八條為基礎、主要樑柱、
      承重牆壁、樓地板及屋頂之構造；其主要設備係依台灣省建築管理規則第三十
      三條辦理。建築物施工、竣工皆經承造人主任技師、監造人依規定查核簽章，
      負責監造、按圖施工，且建築物竣工出具監造證明書、按圖施工證明書（附於
      使用執照案件內），惟該建築物如未按圖說施工，起、承、監造人應依建築法
      第三十九條辦理「變更設計」完成後，或於「不變更主要構造或位置、不增加
      高度或面積，不變更建築物設備內容或位置者，得於竣工後，具備竣工平面圖
      、立面圖，一次報驗」完成後使得申請使用執照，基於行政與技術分立原則，
      主管建築機關人員對於建築物竣工查驗部分，因其承、監造人已確認按圖施工
      簽證負責，現場以抽驗方式即可，無須一一丈量，至當時查驗人員查驗項目並
      無特別規定，當時係依據內政部製訂之「使用執行審查表」查驗，現場應審查
      之項目為竣工建築物與核准圖樣是否相符、工寮是否拆除完畢、基地環境是否
      整理完畢、有無損害公共設施、防空避設備是否合格等，無明確之查驗項目又
      無製作查驗記錄等情。有台北縣政府九十二年五月二十六日北府施工字第０九
      二０二九四七九０號函、九十二年二月十一日北府施工字第０九二００三一一
      一八號函在卷足稽，並經本院調閱台灣世家興建案相關之七八年板建字第一九
      七五建築執照（含八六板使字第九九二號使用執照）查核確未有使用執照申請
      時現場之審查記錄存卷無訛。是被告所辯伊是依慣例抽查，未有查驗項目記載
      等語，自堪採信。
    (3)再查，本件建物之樓梯淨高雖有不足一九０公分者，然亦有多處超過一九０公
      分，甚有高達二一０公分者，至依告訴人所提出則亦有多處超過二一０公分，
      甚至達二二０公分等情（詳參台北縣政府九十一年十二月三日北府工施字第０
      九一０六九八六三六號函、偵查卷第四十五頁），是被告以抽驗之方式，恰抽
      查者均為上揭樓層，則無從知悉有部分樓梯未達法定淨高，亦與常理無違，況
      依上開縣府函文所附之丈量淨高未達一九０者，僅一至二樓Ｃ區，其他Ａ、Ｂ
      、Ｄ及Ｃ區右邊則為部分未達法定淨高，另二至三樓亦僅Ｄ區右邊部分未達法
      定淨高，且差額最大者僅六公分，亦堪信依目測無法查知未達法定淨高，洵屬
      無疑。且若確係圖利建商，以樓梯未達法定淨高供建商節省成本，則建商焉有
      可能於多處樓層其樓梯超出法定淨高，反而提高建造成本之理。
四、綜上，被告所辯渠無圖利之動機與意圖等語，堪予採信。公訴人僅以部分樓層樓
    梯未達法定淨高，而被告核發使用執照，即推認被告有圖利行為云云，尚非可採
    。此外，公訴人復無法提出其他積極證據足認被告有何圖利罪行，既不能證明被
    告犯罪，原審為其無罪之諭知，復說明告訴人所提出社區中繼水箱、消防水池未
    作、緊急身降梯、安全梯高度、走廊高度沒審核等情，因本案無證據證明被告有
    公訴人所指明知而圖利之行為，自無從對告訴人所提之其他部分為審酌，尚無違
    誤。公訴人詢告訴人之請求，上訴意旨仍執陳詞，指訴被告違反建築法第七十條
    規定，違法發給使用執照，圖利起造、營造人云云，即無理由，應予駁回。
據上論斷，應依刑事訴訟法第三百六十八條，判決如主文。
本案經檢察官劉靜婉到庭執行職務。
中      華      民      國      九十二    年    十二    月      十      日
                              臺灣高等法院刑事第二十一庭
                                  審判長法  官  葉  騰  瑞
                                        法  官  李  春  地
                                        法  官  莊  明  彰
右正本證明與原本無異。
檢察官如不服本判決，應於收受送達後十日內向本院提出上訴書狀，其未敘述上訴之
理由者並得於提起上訴後十日內向本院補提理由書（均須按他造當事人之人數附繕本
）。
                                        書記官  廖  逸  柔
中      華      民      國    九十二    年    十二    月      十一      日


司法院資訊處製作；財團法人民間司法改革基金會備份。
